【裁判字號】    95,簡上,146
【裁判日期】    950828
【裁判案由】    損害賠償
【裁判全文】
臺灣高雄地方法院民事判決             95年度簡上字第146號
上  訴  人  乙○○
被上訴人    中央信託局股份有限公司北高雄分公司
法定代理人  丙○○
訴訟代理人  甲○○
當事人間請求損害賠償事件，上訴人對於民國95年4 月11日本院
高雄簡易庭民國94年度雄簡字第6000號第一審判決提起上訴，本
院於民國95年8 月14日言詞辯論終結，判決如下：
    主      文
原判決關於駁回後開第二項之訴及假執行之聲請，並訴訟費用之
裁判均廢棄。
被上訴人應給付上訴人新台幣肆萬元，及自民國九十四年九月七
日起至清償日止，按年息百分之五計算之利息。
其餘上訴駁回。
第一、二審訴訟費用由被上訴人負擔八分之一，餘由上訴人負擔
。
    事實及理由
一、上訴人主張：兩造於民國89年3 月15日簽訂「代發薪單位存
    款戶小額金融卡貸款契約」（下稱系爭契約），上訴人向當
    時因業務關係而駐點於上訴人服務公司之被上訴人，借用新
    台幣（下同）170000元（下稱系爭借款），清償期為92年3
    月5 日。惟因上訴人任職公司之銀行駐點改為其他行庫，被
    上訴人依規定撤離，而系爭借款依約亦視為屆期，被上訴人
    乃通知上訴人須清償全部借款。嗣兩造於91年10月29日簽立
    分期清償協議書（下稱系爭協議），上訴人並授權被上訴人
    自91年12月15日起，得自其受領之薪資中，按月扣款9000元
    ，以分期清償系爭借款，迄至清償完畢。其後，被上訴人均
    按月自被上訴人薪資帳戶扣款。詎被上訴人一方面同意上訴
    人分期清償借款，他方面卻以上訴人具有違約逾期還款之不
    良紀錄，以電腦傳送方式，將上開所謂之不良紀錄通知財團
    法人聯合金融徵信中心（下稱聯合徵信中心），致聯合徵信
    中心在上訴人個人授信餘額及還款紀錄資訊載列上訴人屬於
    授信異常戶，造成其他金融機構均知悉上訴人屬於授信異常
    戶。上訴人迄至92年8 月31日向訴外人板信商業銀行高雄新
    莊分行另行辦理貸款時，始悉上情。旋上訴人一方面於92年
    9 月24日提前結清系爭借款，他方面則要求被上訴人註銷不
    良紀錄，惟被上訴人遲至92年11月3 日始通知註銷不良紀錄
    。上訴人因被上訴人之上開行為，受有信用與名譽之損害，
    自得依民法第195條第1項規定之侵權行為損害賠償請求權，
    請求被上訴人賠償非財產上損害等情。爰於原審聲明：被上
    訴人應給付300000元及自起訴狀繕本送達翌日即94年9月7日
    起至清償日止，按年息百分之5 計算之利息；願供擔保，請
    准宣告假執行。經原審調查審認後，駁回上訴人之訴及假執
    行聲請。茲上訴人不服原審判決，提起本件上訴，除援用原
    審之主張及陳述外，並於本院補稱：被上訴人過失將伊列為
    違約逾期還款之客戶，致全國各銀行，均認為上訴人債信不
    良，拒絕貸款予上訴人，造成上訴人精神受有相當之痛苦等
    情。爰聲明：原判決廢棄。被上訴人應給付300000元及自起
    訴狀繕本送達翌日即94年9月7日起至清償日止，按年息百分
    之5計算之利息。
二、被上訴人則以：系爭借款於91年11月4 日依約屆期後，上訴
    人未一次清償借款，係符合財政部所頒修正前「銀行資產評
    估損失準備提列及逾期放款催收款呆帳處理辦法」（下稱系
    爭前呆帳處理辦法）第6 條所稱逾期放款之定義。兩造簽訂
    系爭協議時，上訴人並未申請免列逾期還款戶，故被上訴人
    依規定向聯合徵信中心揭露上訴人逾催紀錄，自無不法。況
    被上訴人亦於92年10月9 日函請聯合徵信中心註銷上訴人之
    逾催紀錄等語置辯。於原審聲明：上訴人之訴駁回；如受不
    利判決，願供擔保，請准宣告免為假執行。嗣因上訴人提起
    本件上訴，於本院均援用原審之主張及陳述等語置辯。並聲
    明：上訴駁回。
三、兩造不爭執事項
（一）兩造於89年3 月15日簽訂系爭契約，上訴人向被上訴人借
      用170000元，清償期限至92年3 月15日止，按月償還利息
      ，本金到期一次清償。
（二）上訴人任職公司之銀行駐點於91年11月4 日改為其他行庫
      ，致系爭借款符合系爭契約第18條特別約款：「借款人離
      職或服務之機關團體不再委由本局辦理代發薪資轉帳時，
      借款人應立即償還借款本息並終止契約」之約定，故被上
      訴人通知上訴人應一次清償系爭借款本息，惟上訴人當時
      無法立即全部清償。
（三）兩造於91年10月29日簽立系爭協議，上訴人並授權被上訴
      人自91年12月15日起，得自其受領之薪資中，按月扣款90
      00元，以分期清償系爭借款，迄至清償完畢。上訴人簽立
      系爭協議書後，均按期清償借款，並於92年9 月24日提前
      結清全部貸款。
（四）因被上訴人就系爭借款向聯合徵信中心列報為逾期放款，
      致上訴人自92年8 月間起遭該中心註記為授信異常。嗣經
      被上訴人於92年10月9 日函請聯合徵信中心註銷上訴人之
      逾催紀錄，該中心旋於同年月28日函復被上訴人已註銷上
      訴人之逾催紀錄。
（五）上訴人向被上訴人借用170000元，依約於91年11月4 日屆
      期後，上訴人未一次清償系爭借款，係符合系爭前呆帳處
      理辦法第6條所稱逾期放款之定義。
（六）財政部於83年2月16日以台財融第832292834號函示「各金
      融機關按月列報之逾期放款，符合左列情形者，准免列入
      列報逾期放款範圍：（一）協議分期償還案件，借戶依協
      議條件按期履約，併符合左列條件者：1 、原係短期放款
      ，以每年償還本息在百分之十以上者為原則，惟期限最長
      以五件為限。2 、原係中長期放款者，其分期償還期限以
      原殘餘年限之二倍為限，惟最長不得超過二十年。於原殘
      餘年限內其分期償還之部分不得低於積欠本息百分之三十
      。協議分期償還案件其程序要件以有書面資料可稽，如增
      補契約、協議償還申請書等，並經原授信核定層次或有權
      者核准始生效力。」（下稱系爭財政部函）乙節，至92年
      間仍適用於各金融機構。上訴人於91年10月29日與被上訴
      人簽立之系爭協議，係符合系爭財政部函准免列入列報逾
      期放款範圍。
（七）上開事項有「代發薪單位存款戶小額金融卡貸款契約」、
      協議暨授權扣款同意書、聯合徵信中心個人授信餘額及還
      款紀錄資訊查詢表、被上訴人92年10月9日北高發授字第0
      9236600390號函及取聯合徵信中心簡便行文表（以上均影
      本）各一件附於原審卷可稽（見原審卷頁8至30）。
四、兩造於本院審理中協商爭點為：（一）被上訴人認上訴人借
    用170000元已屬逾期還款，應列入逾催紀錄，並將該逾催紀
    錄以電腦傳送聯合徵信中心，致聯合徵信中心在上訴人個人
    授信餘額及還款紀錄資訊載列上訴人屬於授信異常戶，是否
    不法過失侵害上訴人之名譽及信用，而應負損害賠償責任？
    （二）被上訴人如應負侵權行為損害賠償責任，則上訴人請
    求慰撫金是否過高？爰分述如下：
（一）被上訴人認上訴人借用170000元已屬逾期還款，應列入逾
      催紀錄，並將該逾催紀錄以電腦傳送聯合徵信中心，致聯
      合徵信中心在上訴人個人授信餘額及還款紀錄資訊載列上
      訴人屬於授信異常戶，是否不法過失侵害上訴人之名譽及
      信用，而應負損害賠償責任？
  １、上訴人主張兩造簽訂系爭協議，即符系爭財政部函所示准
      免列入列報逾期放款之範圍，被上訴人不得將其列入逾催
      紀錄。又兩造簽訂系爭協議後，被上訴人如仍將其列入逾
      催紀錄，自應事先告知此事實，俾使其知悉，以為應對。
      否則，被上訴人自不得任意決定，將其列入逾催紀錄，並
      通知聯合徵信中心。再被上訴人亦自承疏失，致將其列入
      逾催紀錄，故於上訴人提出異議後，即函知聯合徵信中心
      註銷上訴人之逾催紀錄等情，並提出上函件及同意書等為
      證，惟被上訴人則執上揭情詞置辯。
  ２、經查，上訴人向被上訴人借用170000元，因被上訴人撤點
      ，依約已於91年11月4 日屆清償期，上訴人未一次清償系
      爭借款，係符合系爭前呆帳處理辦法第6 條所稱逾期放款
      之定義。又兩造於91年10月29日簽立之系爭協議，係符合
      系爭財政部函准免列入列報逾期放款範圍等情，為兩造所
      不爭執，業如上述，堪予認定。次查，兩造簽訂之系爭協
      議，如符合系爭財政部函准免列入列報逾期放款範圍者，
      則銀行自不應向聯合徵信中心報送該貸款戶為逾期放款戶
      乙節，業據本院依職權向聯合徵信中心查明屬實，有該中
      心95年7月26日（95）金徵（業）字第18330號函及附件附
      卷可稽（參見本院卷頁65至68），亦堪認定。而按兩造簽
      訂系爭協議，被上訴人同意上訴人分期清償系爭借款，於
      上訴人未逾期清償之違約情形下，揆諸上揭函示，被上訴
      人自不應將上訴人列入逾催紀錄，尤不得向聯合徵信中心
      報送上訴人為逾期放款戶。從而，被上訴人辯稱：上訴人
      既未申請免列逾期還款戶，故被上訴人依規定向聯合徵信
      中心報送上訴人為逾催放款戶，自無不法云云，即難採信
      。
  ３、又查，「本分局（被上訴人）與黃君（上訴人）簽訂分期
      償還同意書延長還款期限，惟因電腦資料未能同時調整，
      致傳送財團法人金融聯合徵信中心之資料顯示其在本分局
      之貸款有逾催記錄，為維護黃君信用，本分局於九十二年
      十月九日函請財團法人金融聯合徵信中心註銷其逾催記錄
      ，並於九十二年十月二十八日接獲該中心來文，通知已完
      成更正。另因未及時更新電腦資料，以致在黃君帳戶收取
      之違約金．．共計四八０元，已在九十二年九月二十六日
      存入黃君在本分局開立之帳戶，本分局為維護客戶信用已
      全面清查類似貸款案．．」乙節，有上訴人提出被上訴人
      不否認真正之92年11月3日北高發授字第09236005718號函
      附於原審卷可稽（見原卷卷頁24至25），堪予認定。顯見
      依被上訴人當時之認知，亦認兩造簽訂系爭協議後，不應
      將上訴人列為逾期放款戶，而被上訴人之所以將上訴人列
      入逾催紀錄，並報送聯合徵信中心，純係因為電腦資料未
      能同時調整之故。所以被上訴人於獲悉上情後，即函知聯
      合徵信中心註銷上訴人之逾催紀錄，並返還原已收取之違
      約金。足徵兩造簽訂系爭協議後，被上訴人不能再將上訴
      人列為逾期放款戶，亦不應向聯合徵信中心報送上訴人為
      逾期放款戶。是被上訴人辯稱：伊係基於維護上訴人權益
      之考量，始函請聯合徵信中心註銷上訴人之逾催紀錄，並
      非因為誤將上訴人列為逾期放款戶，才通知註銷紀錄云云
      ，洵屬事後卸責之詞，委難採信。
  ４、再查，兩造簽訂系爭協議，被上訴人既同意上訴人分期清
      償系爭借款，則於上訴人未逾期清償分期款之違約情形下
      ，衡之常情，自足使上訴人信賴其不屬逾期放款戶之範圍
      。從而，被上訴人苟認兩造簽訂系爭協議後，上訴人雖未
      逾期清償分期款，惟仍屬被上訴人認定之逾期放款戶，則
      被上訴人即有義務於簽訂系爭協議前，將上開認定，預告
      上訴人，俾上訴人有所因應或斟酌。反之，被上訴人即應
      受拘束，不得於簽訂分期清償之系爭協議後，再將上訴人
      列為逾期放款戶，並將之報送聯合徵信中心。本件兩造簽
      訂系爭協議時，被上訴人並未將其雖同意上訴人分期清償
      系爭借款，惟仍認上訴人為逾期放款戶，並會把逾期清償
      資料報送聯合徵信中心等事實，告知上訴人等情，為兩造
      所不爭執（見本院卷頁79），堪予認定。顯見被上訴人於
      簽訂系爭協議後，應受該協議拘束，自不得逕自決定，再
      將上訴人列為逾期放款戶，並報送聯合徵信中心。故被上
      訴人辯稱：因上訴人未申請免列逾期還款戶，故被上訴人
      依規定向聯合徵信中心報送上訴人為逾催放款戶，並無不
      法云云，益難採信。
  ５、按不法侵害他人之名譽及信用者，被害人雖非財產上之損
      害，亦得請求賠償相當之金額。民法第195條第1項著有明
      文。又按名譽為個人在社會上享有一般人對其品德、聲望
      或信譽等所加之評價，屬於個人在社會上所受之價值判斷
      。因此名譽有無受損害，應以社會上對其評價是否貶損為
      斷（最高法院90年度台上字第1814號裁判要旨參照）。再
      按侵害名譽，係對於人之社會上評價之侵害。又侵害信用
      ，則屬對於其經濟上評價之侵害，是名譽權廣義而言，應
      包括信用權在內（最高法院90年度台上字第2109號裁判要
      旨參照）。經查，兩造簽訂系爭協議後，被上訴人不應將
      上訴人列為逾期放款戶，卻因電腦資料未能同時調整，致
      仍將上訴人列入逾期放款戶，並報送聯合徵信中心，造成
      該中心在上訴人個人授信餘額及還款紀錄資訊載列上訴人
      屬於授信異常戶乙節，業如上述。而按被上訴人上揭行為
      ，既使他人知悉上訴人陷於債信不良，為授信異常戶，衡
      之常情，非惟足使社會上一般人對於上訴人信譽之評價，
      產生貶損之結果，亦使得上訴人與他人融通資金時，因債
      信不良，致發生經濟上之損害。揆諸上揭說明。被上訴人
      所為，即屬不法過失侵害上訴人之名譽及信用，自應負損
      害賠償責任。
（二）被上訴人如應負侵權行為損害賠償責任，則上訴人請求慰
      撫金是否過高？
  １、按名譽被侵害者，關於非財產上之損害，以相當金額為限
      。所謂相當，自應以實際加害情形與其名譽影響是否重大
      ，及被害者之身分地位與加害人經濟狀況等關係定之（最
      高法院47年度台上字第1221號判例要旨參照）。
  ２、經查，上訴人係民國52年8 月22日出生，於事故發生時，
      年約40歲，已婚，並擔任中國石油股份有限公司之技術員
      ，每月收入約58607 元，教育程度為大學畢業，名下並無
      不動產等情，業據上訴人陳稱綦詳，有財政部高雄市國稅
      局94年11月1日財高國稅資字第0940079536 號函附上訴人
      財產歸屬資料清單及91年至93年度綜合所得稅各類所得資
      料清單一件附於原審卷可稽（見原審卷頁61至65）；及身
      分證影本、板信商業銀行總行95年8月2日板信管個銷字第
      0958200526號函附卷可稽（見本院卷頁22、58），堪予認
      定。顯見上訴人正值壯年，教育程度中上，年收入不錯，
      名下尚乏資產。次查，因被上訴人就系爭借款向聯合徵信
      中心列報為逾期放款，致上訴人自92年8 月間起遭該中心
      註記為授信異常戶。嗣經被上訴人於92年10月9 日函請聯
      合徵信中心註銷上訴人之逾催紀錄，該中心旋於同年月28
      日函復被上訴人已註銷上訴人之逾催紀錄乙節，為兩造所
      不爭執，業如上述，同堪認定。足徵上訴人之債信被聯合
      徵信中心列為授信異常戶之期間，約為2 個月，其期間並
      不長。又查，上訴人於92年9 月15日向合作金庫商業銀行
      十全分行申請消費性貸款金額600000元，經該分行核准，
      並於同年月24日准貸撥款；暨於92年9 月間向板信商業銀
      行總行申請貸款0000000 元，經核准額度為950000元，其
      後為核准未貸款。該行徵信意見載明：經聯徵查詢上訴人
      於中信局繳款有延滯。惟上訴人與中信局有協議分期清償
      ，而中信局因上訴人未於到期將款項還清，誤以延滯資料
      報送，中信局表示上訴人確於協議後每月均按時還款等情
      ，有上開分行及總行函各一件附卷可稽（見本院卷頁56至
      58），亦堪認定。顯見上訴人之信用於聯合徵信中心將之
      列載為逾期放款戶之情形下，仍得向金融機關貸得款項，
      所生信用上損害不大。
  ３、本院審酌上訴人正值壯年，教育程度中上，年收入不錯，
      名下尚乏資產。被上訴人係屬銀行金融業；上訴人之債信
      被聯合徵信中心列為授信異常戶之期間，約為2 個月，期
      間並不長；上訴人之信用於聯合徵信中心將之列載為逾期
      放款戶之情形下，仍得向金融機關貸得款項，所生信用上
      損害不大；暨被上訴人迄仍否認侵害上訴人之信用及名譽
      ，未賠償上訴人任何損害等兩造社會、身分、職業、所得
      、經濟能力、被上訴人事後態度等情節，認上訴人請求被
      上訴人賠償非財產上損害部分，以40000 元為適當；逾此
      部分之請求，尚屬無據，應予駁回。
五、綜上所述，上訴人本於民法第195條第1項之侵害行為損害賠
    償請求權，請求被上訴人應給付40000 元，及自起訴狀繕本
    送達翌日即94年9月7日起至清償日止，按年息百分之5 計算
    之利息，為有理由，應予准許。原審為上訴人此部分敗訴之
    判決，尚有未洽。上訴意旨指摘原判決此部分諭知不當，求
    予廢棄改判，為有理由，爰由本院予以廢棄，改判如主文第
    二項所示。至上訴人請求被上訴人給付逾上開准許部分，為
    無理由，應予駁回。原審為上訴人此部分敗訴之諭知，理由
    雖有不同，惟結論一致，仍應予維持。上訴意旨指摘原判決
    此部分諭知不當，求予廢棄改判，為無理由，應予駁回。
六、本件判決結果已臻明確，兩造其餘攻擊防禦方法及舉證資料
    ，核與判決結果不生影響，爰不逐一論駁，併此敘明。
七、據上論結，本件上訴部分為有理由，部分為無理由，依民事
    訴訟法第436條之1第3項、第449條第1項、第2項、第450 條
    、第79條，判決如主文。
中    華    民    國    95    年    8     月    28    日
                      民事第二庭審判長法  官  李昭彥
                                      法  官  黃呈熹
                                      法  官  蘇雅慧
正本係照原本作成。
本判決不得上訴。
中    華    民    國    95    年    8     月    28    日
                                      書記官  余幼芳


司法院資訊處製作；財團法人民間司法改革基金會備份。
